臺灣高等法院臺中分院民事判決　　　九十年度上字第四○四號
　　上　訴　人　台灣電力股份有限公司苗栗區營業處
　　法定代理人　楊昭秀
　　被　上訴人　乙○○
　　　　　　　　甲○○
　　訴訟代理人　何慧嫈
右當事人間請求給付電費事件，上訴人對於中華民國九十年四月十日台灣苗栗地方法
院八十九年度訴字第三五二號第一審判決提起上訴，本院判決如左：
    主    文
上訴及追加之訴暨假執行之聲請均駁回。
第二審訴訟費用由上訴人負擔。
    事實及理由
一、本件上訴人法定代理人由鄭昆照變更為楊昭秀，由楊昭秀聲明承受訴訟，並據上
    訴人提出派任經理函影本一份為證，經核並無不合，合先敘明。
二、按訴之變更或追加非經他造同意，不得為之，但第二百五十五條第一項第二款至
    第六款之情形不在此限；訴狀送達後，原告不得將原訴變更或追加他訴。但擴張
    或縮減應受判決事項之聲明，或請求之基礎事實同一者，不在此限。被告於訴之
    變更或追加無異議，而為本案之言詞辯論者，視為同意變更或追加；上訴人於終
    局判決前，得將上訴撤回；除本章別有規定外，前編第一章之規定，於第二審程
    序準用之，民事訴訟法第四百四十六條第一項、第二百五十五條第一項第二款、
    第三款、第二項、第四百五十九條第一項前段、第四百六十三條分別定有明文。
    經查，本件上訴人於原審求為判決被上訴人何秋娘、乙○○應共同返還不當得利
    新臺幣（下同）一百五十四萬二千八百一十五元，被上訴人甲○○應負連帶清償
    責任。原判決判命被上訴人乙○○應給付上訴人四萬九千三百六十元，並駁回上
    訴人其餘之訴。上訴人於民國（下同）九十年五月十一日具狀聲明不服，嗣於九
    十年五月二十二日具狀表明放棄對於被上訴人何秋娘部分之聲明，並聲明依民法
    第一百七十九條及電業法第一百零六條、第七十三條之規定，被上訴人乙○○應
    再給付上訴人一百四十九萬三千四百五十五元；被上訴人甲○○應連帶給付上訴
    人一百五十四萬二千八百一十五元，及均自起訴狀繕本送達之翌日起至清償日止
    ，按年息百分之五計算之利息。關於請求給付利息部分，為擴張應受判決事項之
    聲明。又上訴人於原審即已表明被上訴人竊電之事實，僅係以不當得利之法律關
    係請求被上訴人給付，是上訴人於上訴時追加併依電業法規定請求，應認其請求
    之基礎事實同一，且被上訴人於此訴之追加亦無異議，而為本案之言詞辯論，應
    視為同意追加，故此部份之追加應認為合法。又上訴人表明放棄對被上訴人何秋
    娘部分之聲明，應認為對此部份撤回上訴，是原判決就駁回上訴人關於對被上訴
    人何秋娘部分請求之裁判，應認已因上訴人撤回上訴而確定，先此敘明。
三、本件上訴人主張：坐落苗栗縣公館鄉五谷村五谷二０一之四號房屋（電號：二一
    ─五七─七四二０─００六，以下簡稱系爭房屋）係被上訴人甲○○所有，被上
    訴人乙○○自八十七年六月十二日起向被上訴人甲○○承租系爭房屋供作經營餐
    廳使用，於八十八年一月十八日下午，經上訴人之員工會同當地派出所員警檢查
    系爭房屋用電時，發現該處計量用電之低壓比流器由二百比五變造為四百比五，
    造成電表計量失真，計度減少，被上訴人乙○○自八十七年六月十二日起至八十
    八年一月十八日止，承租共二百二十一天，被上訴人乙○○於系爭房屋所營餐廳
    之用電設備容量合計為一二六點七瓦，以每日使用十二時計算，扣除被上訴人鍾
    少樁承租期間已繳度數一七一三九度。再乘以營業用電夏月及非夏月平均單價二
    點八八元，及因竊電事實，按臨時用電電價即一點六倍計收，再加上營業稅百分
    之五，合計上訴人受有一百五十四萬二千八百一十五元減收電費之損失。被上訴
    人甲○○為系爭房屋所有人，並向上訴人申請電錶使用，該電錶及配屬之比流器
    均設置在屋內，房屋所有人對該電錶及配屬之比流器應負善良管理之責任，以防
    他人損壞或變造比流器使其電錶計量失效或不準確，造成上訴人電量計價之損失
    ，爰依民法第一百七十九條及電業法第一百零六條、第七十三條之規定，請求被
    上訴人連帶給付一百五十四萬二千八百一十五元（原審判命被上訴人鍾少樁應給
    付上訴人四萬九千三百六十元，並駁回上訴人其餘之訴，上訴人就原審駁回上訴
    人鍾少樁、甲○○部分，聲明不服）。並聲明：（一）原判決不利於上訴人部分
    廢棄。（二）被上訴人鍾少樁應再給付上訴人一百四十九萬三千四百五十五元；
    被上訴人甲○○與應被上訴人鍾少樁連帶給付上訴人一百五十四萬二千八百一十
    五元，及均自起訴狀繕本送達之翌日起至清償日止，按年息百分之五計算之利息
    。（三）願供擔保請准宣告假執行。
四、被上訴人甲○○則以：伊無變造設備之必要，何謂比流器伊不知亦不懂其功用為
    何；被上訴人鍾少樁則以：其並未變造用電設施，若有變造伊儘可在上訴人員工
    第二次檢查前將比流器換回，且其違反電業法案件亦經檢察官不起訴處分，上訴
    人並無證據證明係其變造用電設施等語置辯（被上訴人鍾少樁就原審判命應給付
    上訴人四萬九千三百六十元部分，未據聲明不服）。並聲明：上訴駁回。
五、兩造不爭之事實：
（一）上訴人主張系爭房屋計量用電之低壓比流器由二百比五變造為四百比五，致電
      表自八十七年六月十二日起至八十八年一月十八日止，計量失真，計度減少之
      事實，業據提出用電實地調查書影本一紙為證，並為被上訴人所不爭執，堪信
      為真實。
（二）被上訴人乙○○自八十七年六月十二日起至八十八年一月十八日止，向被上訴
      人甲○○承租系爭房屋共二百二十一天；被上訴人乙○○於系爭房屋所營餐廳
      之用電設備容量合計為一二六點七瓦；被上訴人鍾少樁承租期間已繳電費度數
      為一七一三九度。上訴人營業用電夏月及非夏月平均供電單價為每度二點八八
      元，臨時用電之電價按相關用電電價之一點六倍計收等事實，為兩造所不爭執
      ，並有上訴人所提電流數目及價值估計說明單、電價表附卷可稽，堪信為真實
      。
（三）系爭房屋自七十九年起即出租於訴外人葉錦南夫婦和被上訴人鍾少樁夫婦，租
      賃契約載明地上建物及設施包括電力設備，皆由承租人負責，電費亦由承租人
      負擔等情，業據被上訴人甲○○提出租賃契約影本附卷可稽，並為上訴人所不
      爭執，堪信為真實。
（四）系爭房屋之用電情形，自八十七年六月至十二月止，每二月計費一次之電費均
      在二萬元上下，至八十八一月十八日為電力公司稽查後，二月份之電費為五萬
      七千一百六十一元。八十一年十月至十二月，電費由十七萬二千五百五十七元
      降為八萬八千四百二十八元，八十三年十月至十二月，電費則由十三萬五百六
      十三元降為六萬九千六百零二元，以及八十五年八月至十月，電費由十萬五千
      三百八十一元降為六萬六千六百十六元等事實，有上訴人八十八年九月十七日
      苗栗業發字第八八○九─四一四二號函復之用電資料附於台灣苗栗地方法院檢
      察署八十八年度偵字第二六七二號卷內可稽；又上訴人除於八十年七月一日曾
      至該處為「核對用途及抄表」工作外，至八十八年一月十六日始復至該處「換
      表」，而於同月十八日上午及下午各至該處為「倍比測試」、「檢查竊電」，
      此有上訴人前函所復附件二之現場工作記錄表附於前揭偵查卷內可查，並為兩
      造所不爭執，堪信為真實。
六、按電業對於用戶或非用戶竊電電費之追償，得依其所裝置之用電設備，分別性質
    及其瓦特數或馬力數，按電業之供電時間及電價，計算三個月以上一年以下之電
    費。處理竊電規則，由中央主管機關定之；損壞或改變電度表、無效電力計、其
    他計電器之構造，或以其他方法使其失效不準者為竊電，電業法第七十六條、第
    一百零六條第三款固定有明文。電業法授權由中央主管機關訂定之處理竊電規則
    第六條則就追償竊電之電費，規定其計算之方式。供電契約雖屬私法契約，但上
    開規定係經立法並授權電業主管機關制定之對竊電者追償電費之法規，屬於法定
    的損害賠償責任之性質。故竊電行為經查獲時，電業即得依上開法規所授與之權
    利，酌定三個月以上一年以下之一定期間，並得依上開規定方式計算，而向竊電
    者追償電費。然電業得對之依照上開規定追償電費者，以實際竊電之人為限，用
    戶除本身有電業法第一百零六條各款或電業依據電業法第五十九條所定之營業規
    則所明定之竊電行為外，電業不得依照上開規定對之追償電費，此觀電業法第七
    十六條「電業對於用戶或非用戶竊電電費之追償」，不區分係用戶竊電或係非用
    戶竊電之用語，及該處理竊電規則中並無用戶應對非用戶之竊電行為負連帶清償
    責任之規定自明。上訴人依據電業法第五十九條之授權，所定之營業規則第九十
    五則第二項固規定：上列竊電電費之追償，用戶應負完全之責任，在解釋上亦以
    該用戶本身實施前項各款之竊電行為為限。且電業欲依照上開規定依處理竊電規
    則規定之計算方式追償竊電之電費，對於用戶或非用戶竊電之事實，應負舉證之
    責。
七、經查，上訴人主張被上訴人應依照電業法第七十六條及不當得利之法律關係連帶
    給付如聲明所示之金額，無非以：「系爭房屋為被上訴人甲○○所有，並向上訴
    人申請電錶使用，且該電錶及配屬之比流器均設置在屋內，房屋所有人對於該電
    錶及配屬之計量器應儘善良管理之責任，以防他人損壞或變造比流器使其電錶計
    量失效或不準確，造成上訴人公司電量計價之損失。若水電錶有為租用人破壞或
    改裝違法使用，應負舉發之責而未予舉發，則應由房屋之所有人負責賠償；上訴
    人於民國八十八年一月十八日前往上址查獲比流器原裝為二○○比五，竟變造為
    四○○比五，造成上訴人供電給被上訴人使用一倍以上之損害，承租之使用戶即
    被上訴人乙○○雖辯稱其未曾改裝變造電錶；但對使用之電錶，仍應負善良保管
    使用之責任，而對於電錶之被改裝偷電不能謂為不知，而免去或偷電之損害賠償
    至明，被上訴人乙○○竟違法使用改造過之比流器，致應流入電錶之電流量減少
    ，電盤轉慢，使用之電量因而減少，上訴人應收之電費受損，是被上訴人乙○○
    與房屋之所有人甲○○應連帶負責賠償上訴人所受之損害，至於變造比流器之確
    實時間上訴人無法知悉，但應可追溯其開始申請電錶使用至被查獲時，上訴人公
    司所受到之損害」等語為據。上訴人對於系爭房屋裝設之比流器，係由何人將原
    裝為二○○比五之比流器，變造為四○○比五，及係自何時改裝等情，未能提出
    任何證據證明，參諸前揭說明，其欲請求依處理竊電規則規定之計算方式追償竊
    電之電費，已有未合。且查，系爭房屋自七十九年起即出租於訴外人葉錦南夫婦
    和被上訴人鍾少樁夫婦，租賃契約載明地上建物及設施包括電力設備，皆由承租
    人負責，電費亦由承租人負擔等情，業據被上訴人甲○○提出租賃契約影本附卷
    可稽，系爭房屋之電費係承租人負擔之事實，應堪認定。被上訴人甲○○既非負
    擔系爭房屋電費之人，自無變造比流器以逃免電費之必要；被上訴人鍾少樁係自
    八十七年六月起承租系爭房屋，系爭房屋之用電情形，自八十七年六月至十二月
    止，每二月計費一次之電費均在二萬元上下，至八十八一月十八日為上訴人稽查
    後，二月份之電費始增加為五萬七千一百六十一元，是被上訴人鍾少樁承租系爭
    房屋期間，系爭房屋應繳納之電費數目並無異常減少之情形。且系爭房屋裝設之
    比流器經變造情形，上訴人之員工即證人陳進榮於本院行準備程序時證稱：是在
    八十八年一月十八日查獲，其低壓比流器已改裝成四○○來使用，但是外表仍然
    標示二○○，一般人無法從外表辨識比流器是四○○或二○○等語。系爭房屋裝
    設之比流器經變造情形既為一般人無法從外表辨識，被上訴人鍾少樁於自承租系
    爭房屋至經上訴人發現比流器有經變造之時止，其所繳納之電費數目亦無增減，
    均為二萬元上下，則被上訴人鍾少樁所辯：其並未變造用電設施，即堪採信。又
    查，上訴人係於八十八年一月十六日由新進人員至系爭房屋換表，發現電錶有異
    狀，該員以為是鉤式伏安計有問題，經呈報後始於同月十八日上午及下午由證人
    陳進榮再至該處為「倍比測試」、「檢查竊電」，始確認比流器遭變造情事，亦
    據證人陳進榮於本院證述明確。若該比流器果為被上訴人鍾少樁所變造，則被上
    訴人鍾少樁當尚有充裕的時間，在上訴人再次派員檢查前，將原有之比流器換回
    ，且被上訴人所涉違反電業法罪嫌案件，業據台灣苗栗地方法院檢察署不起訴處
    分確定等情，業據本院調閱台灣苗栗地方法院檢察署八十八年度偵字第二六七二
    號偵查卷宗查明屬實。是綜合上情以觀，被上訴人甲○○所辯：伊無變造設備之
    必要，何謂比流器伊不知亦不懂其功用為何；被上訴人鍾少樁所辯：其並未變造
    用電設施，若有變造伊儘可在上訴人員工第二次檢查前將比流器換回，且其違反
    電業法案件亦經檢察官不起訴處分，上訴人並無證據證明係其變造用電設施等語
    ，尚屬可信。上訴人既不能證明被上訴人有竊電行為，上訴人依電業法第七十六
    條請求被上訴人連帶賠償竊電之電費，即屬無據。
八、按無法律上之原因而受利益，致他人受損害者，應返還其利益。雖有法律上之原
    因，而其後已不存在者，亦同，民法第一百七十九條定有明文，依此規定不當得
    利之構成要件為(1)受有利益，(2)致他人受有損害，(3)無法律上之原因。經查，系
    爭房屋現為被上訴人乙○○向被上訴人甲○○承租，於租賃期間之水電費等均由
    承租人負擔，是本件系爭房屋之電費係由被上訴人乙○○負擔之事實，應堪認定
    。被上訴人甲○○既非負擔系爭房屋電費之人，自難認渠等就系爭房屋之電費受
    有何少繳電費之利益可言，則揆諸前揭說明，上訴人依不當得利之法則，請求被
    上訴人甲○○返還不當得利，即有未合，應予駁回。次按依不當得利之法則請求
    返還不當得利，以無法律上之原因而受利益，致他人受有損害為其要件，故其得
    請求返還之範圍，應以對方所受之利益為度，非以請求人所受損害若干為準（最
    高法院六十一年台上字第一六九五號判例意旨參照）。上訴人主張被上訴人乙○
    ○共計獲取少繳電費一百五十四萬二千八百一十五元之不當得利等情，為被上訴
    人乙○○所否認，而依上訴人所提竊取電流數目及價值估計說明書所載，無非係
    就被上訴人乙○○於系爭房屋所營餐廳之用電設備容量，以每日使用十二時計算
    ，推算被上訴人鍾少樁於前揭二百二十一日期間內之用電量予以計算追償電度後
    ，再計算應繳電費總額為一百五十四萬二千八百一十五元，惟上訴人不得依電業
    法之規定追償電費已如前述，是上訴人前揭依電業法規定計算之追償電費，自非
    得據為本件被上訴人乙○○所受利益之證明。而系爭房屋於前開期間因低壓比流
    器由二百比五變造為四百比五所造成電度計量減少為一七一三九度，被上訴人鍾
    少樁僅受有少繳電費四萬九千三百六十元之利益。從而上訴人請求被上訴人鍾少
    樁應再給付上訴人一百四十九萬三千四百五十五元，即屬無據，應併予駁回。
九、綜上所述，本件上訴人主張依不當得利，及於本院審理時追加依照電業法第七十
    三條之法律關係請求被上訴人鍾少樁應再給付上訴人一百四十九萬三千四百五十
    五元；被上訴人甲○○與應被上訴人鍾少樁連帶給付上訴人一百五十四萬二千八
    百一十五元，及均自起訴狀繕本送達之翌日起至清償日止，按年息百分之五計算
    之利息，均不足採，被上訴人抗辯尚屬可信。原審為上訴人敗訴之判決，及駁回
    其假執行之聲請，並無不合。上訴意旨指摘原判決不當，求予廢棄改判，為無理
    由，應予駁回，上訴人追加之訴亦無理由，應併予駁回。
據上論結，本件上訴及追加之訴均為無理由，依民事訴訟法第四百四十九條第一項、
第七十八條，判決如主文。
中　　　華　　　民　　　國　　九十一　　年　　　一　　　月　　　八　　　日
~B1民事第二庭審判長法　官　童有德
~B2　　　　　　　　法　官　蔡秉宸
~B3　　　　　　　　法　官　翁芳靜
如對本判決上訴，須於收受判決送達後二十日內向本院提出上訴書狀，其未表明上訴
理由者，應於提出上訴後二十日內向本院提出上訴理由書（須按他造人數附具繕本）
，並繳納送達用雙掛號郵票拾份（每份參拾肆元）。
上訴時應提出委任律師或具有律師資格之人之委任狀；委任有律師資格者，另應附具
律師及格證書及釋明委任人與受任人有民事訴訟法第四百六十六條之一第一項但書或
第二項（詳附註）所定關係之釋明文書影本。
~B 　 　　　　　　書記官　詹錫朋
中　　　華　　　民　　　國　　九十一　　年　　　一　　　月　　　九　　　日
附註：
民事訴訟法第四百六十六條之一（第一項、第二項）
對於第二審判決上訴，上訴人應委任律師為訴訟代理人。但上訴人或其法定代理人具
有律師資格者，不在此限。
上訴人之配偶、三親等內之血親、二親等內之姻親，或上訴人為法人、中央或地方機
關時，其所屬專任人員具有律師資格並經法院認為適當者，亦得為第三審訴訟代理人
。
　　　　　　　　　　　　　　　　　　　　　　　　　　　　　　　　　　　　Ｙ
